臺灣高等法院民事裁定  
109年度國抗字第10號
抗  告  人  粟振庭
相  對  人  法務部
法定代理人  蔡清祥
代  理  人  陳忠光
            王詠儀
相  對  人  法務部矯正署

法定代理人  黃俊棠
訴訟代理人  林震偉
相  對  人  臺灣宜蘭地方檢察署

法定代理人  余麗貞
上列當事人間請求國家賠償事件，抗告人對於中華民國108年11
月20日臺灣士林地方法院107年度國更一字第1號裁定，提起抗告
，本院裁定如下：
      主  文
原裁定關於駁回抗告人對相對人法務部、臺灣宜蘭地方檢察署之
訴，及該部分假執行之聲請，暨該訴訟費用部分均廢棄。
其餘抗告駁回。
抗告訴訟費用關於駁回抗告部分，由抗告人負擔。
      理  由
一、抗告人起訴及抗告意旨略以：伊前犯偽造有價證券等罪，先
    後經法院判處罪刑確定，並由訴外人臺灣士林地方檢察署檢
    察官先後核發101年度執更己字第629、1053號執行指揮書執
    行，而其刑期12年2月（已執行3月），應以11年11月定其責
    任分數，並憑以核辦假釋，且經鈞院103年度聲字第1776號
    刑事裁定（下稱系爭裁定）確定在案。然訴外人法務部○○○○
    ○○○○○○○○○○）未依系爭裁定及指揮書意旨，仍以12年2月刑
    期定伊責任分數，相對人法務部、法務部矯正署（下稱矯正
    署）、臺灣宜蘭地方檢察署（下稱宜蘭地檢署）檢察官未依
    監獄行刑法第5條第2項至監獄考核，影響其責任分數，致其
    延至民國105年7月28日始獲得假釋出監。嗣伊向法務部請求
    國家賠償，法務部函送矯正署，○○○○○○○○○○等，且宜蘭地檢
    署拒絕賠償，乃依國家賠償法第2條第2項、民法第195條、
    第185條規定請求相對人連帶賠償新臺幣3,000萬元，原裁定
    駁回伊所提訴訟，顯有未當，爰聲明廢棄原裁定。
二、按審判長應向當事人發問或曉諭，令其為事實上及法律上陳
    述、聲明證據或其他必要之聲明及陳述；其所聲明或陳述有
    不明瞭或不完足者，應令其敘明或補充之，此為民事訴訟法
    第199條第2項所明定。再依國家賠償法請求損害賠償時，應
    先以書面向賠償義務機關請求之。賠償義務機關對於前項請
    求，應即與請求權人協議；又賠償義務機關拒絕賠償，或自
    提出請求之日起逾30日不開始協議，或自開始協議之日起逾
    60日協議不成立時，請求權人得提起損害賠償之訴，國家賠
    償法第10條第1、2項、第11條第1項前段分別定有明文。原
    告應於起訴時提出該機關逾期不協議、協議不成立或拒絕賠
    償之證明文件，此為訴權存在必備之要件，屬法院應依職權
    調查之事項。又按民事訴訟法第244條第1項規定當事人起訴
    狀應記載訴訟標的及其原因事實，此為起訴應備之程式，如
    起訴不合程式或不備其他要件者，法院應定期間命其補正，
    當事人未遵期補正者，始得依同法第249條第1項第6款規定
    裁定駁回之。
三、抗告人對相對人提起本件國家賠償之訴，原法院以抗告人未
    對相對人踐行法定前置程序，且對法務部、矯正署起訴，不
    合國家賠償法第9條第1項規定，裁定駁回抗告人之訴及假執
    行之聲請。抗告人不服，提起本件抗告。
四、關於廢棄部分：
　㈠經查，抗告人於起訴狀記載：其於105年12月19日向法務部請
    求國家賠償，經法務部函轉矯正署辦理，○○○○○○○○○○○辦理
    ，宜蘭監獄於106年4月20日以106年賠議字第1號理由書拒絕
    賠償等語（原法院107年度國字第3號卷第19至21頁），並當
    庭表示其有向相對人請求國家賠償，可能是漏附書狀等語（
    原法院107年度國更一字第1號卷第194頁），然原法院未先
    定期間命其補正，亦未依職權為調查，逕以其未踐行法定前
    置程序，裁定駁回其訴，實有未合。抗告人提起本件抗告後
    ，業已提出矯正署106年4月13日法矯署綜字第10601618050
    號函（下稱系爭矯正署函）及宜蘭地檢署107年6月22日107
    年度賠議字第1號國家賠償決定書附卷為證（本院卷第13至1
    8頁），法務部、矯正署並到庭自陳抗告人有向法務部聲請
    國家賠償，法務部轉給矯正署後，未做成國家賠償決定書等
    情（本院卷第165頁），並有抗告人之聲請書在卷可佐（本
    院卷第171至176頁），則抗告人業以書面向法務部及宜蘭地
    檢署請求國家賠償，法務部自提出請求之日起逾30日不開始
    協議，或自開始協議之日起逾60日協議不成立時，並未出具
    國家賠償決定書或協議不成立證明書，抗告人自得對法務部
    及宜蘭地檢署依法提起本件國家賠償之訴。
  ㈡再查，抗告人對相對人請求國家賠償之原因事實，未於起訴
    狀內清楚表明，固有未合，然原法院未依民事訴訟法第199
    條第2項規定向抗告人行使闡明權，令其敘明或補充之，亦
    有未洽。經抗告人於本院表明對相對人請求國家賠償之原因
    事實為相對人未依系爭裁定執行或至監獄考核等情（本院卷
    第165至167頁），並主張法務部為賠償義務機關，則原法院
    就此部分未行使闡明權，逕認定法務部為上級機關，而裁定
    駁回抗告人之訴，顯與抗告人主張之原因事實不符，況相對
    人應否負國家賠償責任，應實體認定抗告人之訴有無理由，
    自不得以裁定為之。
五、關於駁回部分：
　　抗告人提起本件抗告後，固然提出系爭矯正署函文，然依函
    文意旨係法務部函轉矯正署辦理，此為抗告人所不爭執（本
    院卷第10、13頁），並參照上開抗告人之聲請書所示，抗告
    人書面請求國家賠償之義務機關為法務部，並未包含矯正署
    （本院卷第171、176頁），即抗告人並未對矯正署踐行法定
    前置程序，抗告人就此部分起訴不備其他要件，且抗告後亦
    未能補正，則抗告人對矯正署提起本件國家賠償之訴，於法
    不合，應予駁回。　　　　
六、綜上所述，原裁定駁回抗告人對法務部及宜蘭地檢署國家賠
    償之訴及假執行之聲請，顯有未洽，抗告意旨指摘原裁定此
    部分不當，求予廢棄，為有理由，應由本院廢棄原裁定如主
    文第一項所示，發回原法院更為適法之處理。就原裁定駁回
    抗告人對矯正署之訴及假執行之聲請部分，尚無不合，抗告
    論旨，指摘原裁定此部分不當，求予廢棄，為無理由，應予
    駁回。 　
七、據上論結，本件抗告為一部有理由，一部無理由。依民事訴
    訟法第492條、第495條之1第1項、第449條第1項、第95條、
    第78條，裁定如主文。 　　
中　　華　　民　　國　　109 　年　　4 　　月　　22　　日
                  民事第二庭
                        審判長法  官  陳容正
                              法  官  王怡雯
                              法  官  紀文惠
正本係照原本作成。
本裁定除以適用法規顯有錯誤為理由外，不得再抗告。如提起再
抗告，應於收受送達後10日內委任律師為代理人向本院提出再抗
告狀。並繳納再抗告費新臺幣１千元。
中　　華　　民　　國　　109 　年　　4 　　月　　23　　日
　　　　　　　　　　　　　　
　　　　　　　　　　　　　　　書記官  李昱蓁